【裁判字號】    95,上易,704
【裁判日期】    951212
【裁判案由】    排除侵害等
【裁判全文】
臺灣高等法院民事判決                 95年度上易字第704號
上  訴  人  祿晉工程有限公司
法定代理人  乙○○
被 上訴 人  艾德蒙海外股份有限公司
法定代理人  戊○○
訴訟代理人  甲○○
上列當事人間給付違約金事件，上訴人對於中華民國95年6月19
日台灣台北地方法院95年度重訴字第83號第一審判決提起上訴，
本院於95年11月28日言詞辯論終結，判決如下：
    主  文
原判決關於命上訴人給付新台幣伍拾壹萬捌仟伍佰壹拾陸元部分
，及該部分假執行之宣告，暨訴訟費用之裁判均廢棄。
前開廢棄部分，被上訴人在第一審之訴及假執行之聲請均駁回。
第一、二審訴訟費用由被上訴人負擔。
    事實及理由
壹、程序方面：
    經查原審通知上訴人於民國（下同）95年3月6日行第一次言
    詞辯論期日之通知書，係於同年3月1日寄存送達在台北縣政
    府警察局淡水分局竹圍派出所，上訴人未到場，未能認上訴
    人已受合法通知（參見民事訴訟法第138條第2項規定：寄存
    送達自寄存之日起，經10日發生效力）而未到場；嗣原審於
    同年6月5日行第二次言詞辯論期日之通知書，係於同年5月
    23 日寄存送達在同上派出所，依民事訴訟法第138條第2項
    規定，應認於同年6月2日始對上訴人發生送達之效力；原審
    於該日認上訴人已受合法通知而不到場，准由被上訴人一造
    辯論而為判決，上訴人10日之就審期間雖有不足（參見民事
    訴訟法第25 1條第2項規定）；惟兩造同意由本院裁判（本
    院卷81頁），應認本院就本件訴訟有管轄權。合先說明。
貳、實體方面：
一、上訴人聲明：如主文所示。
    被上訴人聲明：上訴駁回。
二、被上訴人起訴主張：上訴人於89年11月1日與伊合併前之關
    平建設股份有限公司（下稱關平公司）簽訂地下室停車位租
    賃契約（下稱系爭租賃契約），向關平公司承租坐落台北縣
    淡水鎮○○路31號地下1樓之部分經營停車場業務；租賃期
    間自89年11月16日起至94年11月15日止，共計5年；上訴人
    並提供現金新台幣（下同）18萬5000元為擔保金。嗣因租期
    屆滿，兩造間之租賃關係終止，依約上訴人應無條件將租賃
    物交還伊，若違反契約，上訴人應自租賃期滿之翌日起，按
    當年月租費2倍金額給付違約金，至搬遷完畢為止。詎上訴
    人遲至95年1月10日始完成搬遷，爰依系爭租賃契約之約定
    ，請求上訴人給付違約金等情，求為命上訴人給付52萬4742
    元之判決（原審判決上訴人應給付被上訴人51萬8516元，駁
    回被上訴人其餘之訴。被上訴人就其敗訴部分，未提起上訴
    ，已告確定）。
    上訴人則以：依系爭租賃契約第10條約定，伊就原租賃物享
    有優先承租權，伊於租約到期前，曾多次向被上訴人表示優
    先承租之意願，然皆未得被上訴人任何回應，伊乃於系爭租
    賃契約終止前二星期之94年10月25日以郵局存證信函通知被
    上訴出面處理續約事宜，惟上訴人卻不合理要求伊連同地下
    一樓原全聯社租用部分及倉庫部分一併承租；且早於94年9
    月間即與訴外人忠佑工程有限公司（下稱忠佑公司）另行擬
    定租約，並於同年10月間將停車場出租予忠佑公司，導致伊
    無法營業，被上訴人違約在先，其要求加倍之違約金過高且
    不合理，伊無賠償被上訴人之義務。另伊於契約期滿後曾提
    存2個月租金38萬6000元於台灣板橋地方法院等語，資為抗
    辯。
三、兩造不爭執之事實：
（一）被上訴人於93年間與關平公司合併，被上訴人為存續公司
      。
      證據：經濟部函（原審卷7頁）。
（二）上訴人於89年11月1日與關平公司簽訂系爭租賃契約，向
      關平公司承租坐落台北縣淡水鎮○○路31號地下1樓之部
      分經營停車場業務；租賃期間自89年11月16日起至94年11
      月15日止，共計5年，第5年之租金為每月19萬3000元，上
      訴人並依約提供現金18萬5000元為擔保金。兩造間之租賃
      契約期滿後，上訴人於95年1月10日搬遷完畢。
      證據：地下停車場租賃契約（見原審卷第8-9頁）。
四、被上訴人主張兩造間之租賃契約於94年11月15日期滿，上訴
    人於95年1月10日始搬遷完畢，依系爭租賃契約之約定，請
    求上訴人給付自94年11月16日起至95年1月10日止，按月租
    費2倍計算之違約金，有無理由，詳述如下：
（一）按約定之違約金額過高者，法院得減至相當之數額，民法
      第252條定有明文。
（二）經查系爭租賃契約固於第9條第2項約定：「乙方（即上訴
      人）於終止租約或租賃期滿不交還標的物時，自終止租約
      或租賃期滿之翌日起，乙方應按月租費2倍之金額支付甲
      方（即關平公司），直至搬遷完畢為止」；惟同契約第10
      條中亦約定：「契約終止前1個月如乙方有意續約，乙方
      保有優先承租權甲方不得有異議」（原審卷8頁背面）。
      從而上訴人抗辯伊有優先承租權，應屬有據。
（三）又查被上訴人公司於93年9月23日即已決議擴大租賃面積
      ，有上訴人提出之被上訴人公司主管會議記錄可憑（本院
      卷35頁），被上訴人並自認該會議記錄為真正（本院卷91
      頁背面）。依該會議記錄之記載，租賃面積擴大，月租金
      亦增加為45萬元，押金3個月；經核與證人丁○○到場證
      稱：在94年8、9月間，伊知道上訴人有要繼續承租停車場
      之意思，上訴人也有對被上訴人表示，但是被上訴人希望
      出租全聯社以外部份，還要上訴人再承租商場及前面辦公
      室部份，被上訴人希望以45萬元出租等語（本院卷91頁及
      背面）相符；又證人丁○○原任職關平公司，離職後與被
      上訴人間係仲介關係，亦據其證述在卷（見同上筆錄）。
      另證人丙○○亦到場證稱：94年9月間上訴人之法定代理
      人乙○○有找伊去談承租地下停車場事宜（本院卷90頁背
      面）。觀諸前述被上訴人公司93年9月23日之會議記錄及
      證人丁○○、丙○○所為之證言，上訴人抗辯伊有意續租
      ，雖堪採信。惟另據證人周耿勛到場證稱：系爭租賃契約
      終止時，被上訴人要調漲租金，上訴人有意要承租，關平
      公司一次收取一年租金，上訴人財力不夠，找伊以伊經營
      之公司一起合作；當初上訴人提議42萬元承租，伊認為有
      風險，不認為可以考慮合作，伊認為上訴人有要繼續承租
      之意思，但雙方並沒有具體出租金額；當時伊認為伊能買
      地下二、三層，上訴人也可以承租地下一樓，就可以一起
      合作；與上訴人一起去找被上訴人承租停車場時，當天沒
      有提出承租金額；之前上訴人有說停車場要租多少錢，伊
      認為租金過高；當天伊是去談買，但前提被上訴人必須出
      租給上訴人等語（本院卷82-83頁）。觀諸前述證人所為
      證言，尚未能認兩造間已就月租金額達成合意，足見兩造
      間並未成立新租賃契約。
（四）依上所述，兩造間既未達成合意成立新租賃契約，上訴人
      於原租期屆滿後應即遷讓返還租賃物；上訴人逾期未遷讓
      返還租賃物，原應依系爭租賃契約第9條第2項約定，按月
      租費2倍之金額給付被上訴人；惟斟酌上訴人原有優先承
      租權，因被上訴人原即無意以原租賃面積出租與被上訴人
      ，致上訴人亦無從以原租賃面積優先承租（另按因系爭租
      賃契約第10條約定有關續租之租金及條件另議，亦未能認
      上訴人必定得以原租賃面積與被上訴人續訂租約，附此說
      明），而必須結束原經營之停車場業務，及被上訴人另有
      其他數筆不動產（本院卷35頁）等情狀，認被上訴人得對
      上訴人請求之違約金以酌減為按原租金額之1.3倍計算為
      適當。上訴人應給付被上訴人自94年11月16日起至95年1
      月10日搬遷完畢止之違約金，經核其金額應為45萬9983元
      （計算式：94年11月16日起至95年1月10日止，計1月25日
      。193,000元×（1月＋25／30月）×1.3＝459,982.9元，
      元以下4捨5入）。又查上訴人曾為被上訴人提存38萬6000
      元（本院卷53頁），業經被上訴人受取，為被上訴人所自
      認（本院卷91頁背面），應予扣除；再扣除上訴人於訂約
      時交付被上訴人之擔保金18萬5000元，上訴人已無須再給
      付被上訴人之金額（計算式：459,983元－386,000元－
      185, 000元＝-111,017元）。
五、綜上所述，被上訴人依系爭租賃契約之約定，請求上訴人給
    付51萬8516元為無理由，不應准許。原審就此部分為上訴人
    敗訴判決，尚有未洽；上訴論旨指摘原判決此部分不當，求
    予廢棄改判，為有理由。
六、兩造其餘之攻擊或防禦方法及未經援用之證據，經本院斟酌
    後，認為均不足以影響本判決之結果，無逐一詳予論駁之必
    要。併此敘明。
七、據上論結，本件上訴為有理由，依民事訴訟法第450條、第
    78條，判決如主文。
中    華    民    國    95    年    12    月    12    日
                  民事第八庭
                      審判長法  官  吳景源
                            法  官  連正義
                            法  官  鄭威莉
正本係照原本作成。
不得上訴。
中    華    民    國    95    年    12    月    13    日
                            書記官  秦慧榮


司法院資訊處製作；財團法人民間司法改革基金會備份。
